臺灣高等法院刑事判決
109年度上訴字第65號
上  訴  人  臺灣士林地方檢察署檢察官
被      告  黃正翔  



上列上訴人因被告詐欺等案件，不服臺灣士林地方法院108年度
審金訴字第101號，中華民國108年11月13日第一審判決（起訴案
號：臺灣士林地方檢察署107年度偵字第16193號、108年度偵字
第2500號），及移送併案審理（併辦案號：臺灣士林地方檢察署
109年度偵字第607號），提起上訴，本院判決如下：
    主  文
上訴駁回。
    理  由
一、公訴意旨及併案審理意旨均略以：被告黃正翔意圖為自己不
    法所有，基於三人以上共同犯詐欺取財及以不正方法取得他
    人向金融機構申請開立之帳戶以隱匿詐欺所得款項之犯意聯
    絡，先由集團成員以不詳方式取得中華郵政股份有限公司新
    莊昌盛郵局帳號000-00000000000000 號之提款卡，復由「
    阿龍」將前開人頭帳戶之提款卡交付同案被告吳宗倫（涉犯
    加重詐欺等罪嫌部分，由原審另行審結），並由該集團成員
    先於民國107 年10月18日10時30分許致電曾添福，佯稱係其
    外甥陳鴻杰需款借用云云，致曾添福陷於錯誤而於同日15時
    7 分許匯款新臺幣（下同）18萬元至上開帳戶，再由吳宗倫
    依據「阿龍」之指示，將上開帳戶提款卡交付被告，由被告
    於同年10月19日9時24分許、9 時28分許，在臺北市○○區○○
    路0 號國泰世華商業銀行淡水捷運－北投站自動櫃員機提領2
     萬元、9 千元，得手後再將詐得款項放置「阿龍」指定處
    所。因認被告係涉犯刑法第339 條之4 第1 項第2 款之3 人
    以上共同犯詐欺取財、洗錢防制法第15條第1 項第2 款以不
    正方法取得他人向金融機構申請開立之帳戶罪嫌云云。
二、按犯罪事實應依證據認定之，無證據不得認定犯罪事實；不
    能證明被告犯罪者，應諭知無罪之判決，刑事訴訟法第154
    條第2項、第301條第1項分別定有明文。又事實之認定，應
    憑證據，如未能發現相當證據，或證據不足以證明，自不能
    以推測或擬制之方法為裁判基礎；認定犯罪事實所憑之證據
    ，雖不以直接證據為限，間接證據亦包括在內，然無論直接
    或間接證據，其為訴訟上之證明，須於通常一般之人均不致
    於有所懷疑，而得確信其為真實之程度者，始得據之為有罪
    之認定，倘其證明尚未達到此一程度，而有合理之懷疑存在
    時，即無從為有罪之認定；認定不利於被告之事實，須依積
    極證據，茍積極證據不足為不利於被告事實之認定時，即應
    為有利於被告之認定，更不必有何有利之證據。又依刑事訴
    訟法第161條第1項之規定，檢察官對於起訴之犯罪事實，仍
    應負提出證據及說服之實質舉證責任，倘其所提出之證據，
    不足為被告有罪之積極證明，或其指出證明之方法，無從說
    服法院以形成被告有罪之心證，基於無罪推定之原則，自應
    為被告無罪判決之諭知（最高法院30年上字第816號、40年
    台上字第86號、76年台上字第4986號、92年台上字第128號
    判例參照）。
三、公訴意旨認被告涉犯詐欺取財等罪嫌，係以被告於警詢及偵
    查中之供述、告訴人曾添福於警詢之指訴、郵政入戶匯款申
    請書、新莊昌盛郵局帳號000-00000000000000號帳戶開戶基
    本資料及帳戶交易明細各1 份、被告領款監視器畫面截圖照
    片等證據，為其主要論據。然訊據被告堅決否認有上述犯行
    ，辯稱：伊只是單純陪吳宗倫去領錢，伊沒有與吳宗倫共同
    犯詐欺取財及洗錢罪等語。經查：㈠
　㈠被告於警詢及偵查中供稱：伊與吳宗倫係朋友關係，認識約2
     年左右，伊於107 年10月19日9 時許陪同吳宗倫至北投捷
    運站提領款項2 萬9 千元；當時是吳宗倫領款，伊站在旁邊
    滑手機等語（見107 年度偵字第16193 號卷〈下稱偵卷〉第20
    頁、第22頁、第204 頁），核與證人即同案被告吳宗倫於警
    詢、偵查中證述：當時伊係收到「阿龍」的通知，在北投捷
    運站內提領2 萬9 千元等語相符（見偵卷第12頁、第204頁
    ），又觀諸自動櫃員機監視器畫面，可知於107 年10月19日
    9 時24分許、9 時28分許，在北投捷運站自動櫃員機提領2 
    萬元、9 千元之人係吳宗倫無訛，被告係在一旁滑手機，有
    上開監視器畫面翻拍照片2 張可佐（見偵卷第146 至147頁
    ），是公訴意旨認被告係於上開時、地提領上開款項之人，
    顯與事實不符。又被告雖於吳宗倫提領上開款項時陪同在旁
    ，惟被告於警詢中供稱：伊因吳宗倫在1111人力銀行網站應
    徵工作，擔任領錢工作的外勤人員，故於107年10月19日陪
    吳宗倫到北投區一帶，伊不知道錢的來源為何等語（見偵卷
    第21頁），及同案被告吳宗倫於警詢中供稱：被告係今日（
    即107 年10月19日）才開始來陪我等語（見偵卷第11頁），
    衡諸被告與吳宗倫係認識2 年多之朋友關係，被告於上開時
    、地應係基於好友關係單純陪同吳宗倫工作，其供稱不知吳
    宗倫提領之款項係詐欺所得，尚非無稽；且由上開監視器畫
    面可知，被告係在一旁滑手機，並無幫忙注意附近是否有警
    方查緝之舉動，足認被告亦無參與把風之行為；再參以同案
    被告吳宗倫於107 年10月17、18日提領起訴書附表編號1 至
    5 及編號6⑴所示之款項均係單獨前往提領，有各該自動櫃員
    機監視器畫面翻拍照片可參（見偵卷第134至147 頁），益
    徵吳宗倫參與之詐欺集團應無於提款時負責擔任把風工作之
    分工配置。基上，被告於同案被告吳宗倫提領上開款項時在
    旁，僅係單純陪同，既非負責把風工作，且據被告及吳宗倫
    之供述，可知被告亦未曾與詐欺集團有何聯繫，自難僅因其
    在場而逕認其與吳宗倫或其所屬詐欺集團有共同詐欺、洗錢
    之犯意聯絡及行為分擔。㈡
　㈡至被告於警詢時陳稱：伊於107 年10月19日約13時許在臺北
    市○○區○○路0 段00號附近的全家便利商店內，持臺灣銀行提
    款卡操作提款機提領款項3 萬元後，交給吳宗倫等語（見偵
    卷第21頁）。經查：被告於107 年10月19日12時40分元、12
    時41分，有在全家便利商店光明店內操作提款機，持臺灣銀
    行宜蘭分行帳號000000000000號提款卡，先後提領提領2 萬
    元、1 萬元等情，固有上開便利商店內自動櫃員機監視器畫
    面及臺灣銀行宜蘭分行函檢送上開帳戶交易明細可參（見偵
    卷第136 至137 頁、第152 頁），惟該次提領款項與公訴意
    旨所載之提領時間、地點、所持提款卡之帳戶、提領金額等
    均不相同，是被告上開提款行為與本案起訴犯罪事實無涉，
    非在起訴範圍，至被告是否另涉有詐欺犯行，應由檢察官另
    行偵查，併此敘明。㈢
　㈢綜上所述，檢察官所提出之證據，尚不足以為被告涉犯詐欺
    等罪之積極證據，或其指出證明之方法，經本院逐一剖析，
    相互參酌，仍無從形成被告有罪之心證，是不能證明被告犯
    罪。
四、臺灣士林地方檢察署移送併案審理部分（109 年度偵字第60
    7 號），被告之犯罪事實與本案起訴之犯罪事實係屬事實上
    同一案件，本院應併予審理。
五、本院審理結果，認原審對被告為無罪之判決，已於原判決詳
    細論述其理由，其認事用法，均為妥適，應予維持。檢察官
    上訴意旨略以：本件犯罪事實，業據被告於警詢、偵查、審
    理中均自白不諱，核與共犯吳宗倫於警詢、偵查、審理中之
    陳述，以及告訴人曾添福於警詢之指訴相符，復有郵政入戶
    匯款申請書、新莊昌盛郵局帳號000-00000000000000號帳戶
    開戶基本資料及帳戶交易明細、被告領款監視器畫面截圖照
    片等件在卷可稽，足認被告上揭自白與真實相符，其有刑法
    第339條之4第1項第2款三人以上共同犯詐欺取財、洗錢防制
    法第15條第1項第2款以不正方法取得他人向金融機構申請開
    立之帳戶犯行。被告與吳宗倫以加入擔任取款車手之方式加
    入真實姓名年籍不詳綽號「阿龍」之人所屬之詐騙集團，其
    並進而與吳宗倫一同接受上級指示，輪流持卡提款，且曾負
    責保管取款所用之金融卡，經查獲時，身上亦經起獲該4張
    金融卡，則於其加入之時起，即係以自己共同犯罪之意思，
    在共同犯意聯絡下，與吳宗倫等詐欺集團成員相互支援、供
    應彼此所需地位，而相互利用他人行為，以達共同詐欺取財
    及洗錢之目的及行為分擔，自應就所參與犯罪之全部犯罪結
    果共同負責。原審認被告自白尚有疑義，致法院未能獲得確
    切之心證，卻未依職權調查，或本於訴訟指揮權曉諭當事人
    為必要之補充立證，以盡其闡明義務，遽為被告無罪之諭知
    ，致生突襲性之判決結果，適用法律未洽，原判決認事用法
    尚嫌未洽，請將原判決撤銷，更為適當合法之判決云云。經
    查：㈠刑事訴訟法第156條第2項規定，被告雖經自白，仍應
    調查其他必要之證據，以察是否與事實相符。立法目的乃欲
    以補强證據擔保自白之真實性；亦即以補强證據之存在，藉
    之限制自白在證據上之價值。而所謂補强證據，則指除該自
    白本身外，其他足資以證明自白之犯罪事實具有相當程度真
    實性之證據而言。雖其所補强者，非以事實之全部為必要，
    但亦須因補强證據與自白之相互利用，而足使犯罪事實得確
    信者，始足當之（最高法院74年台覆字第10號判例參照 ）
    。 被告於原審審理中供述：「我認罪」、「...因為『上級』
    會發指示給吳宗倫，我有幫他用提款卡領錢，我忘記領多少
    錢...」、「我承認有檢察官起訴及併辦所認定之犯罪事實
    ，我認罪」等語，被告固有自白，但被告於本院審理時則否
    認犯罪，供稱：「我身上的所有東西當下警察都有看到是吳
    宗倫領錢後請我拿的，我身上的東西沒有跟詐欺集團的聯絡
    工具，我跟吳宗倫是好友，我會去領款是因為我不清楚它的
    流程，我是看著吳宗倫的手機畫面跟著操作，這流程警察也
    有看到，領的款項也沒有交給詐欺集團的車手，而且有一次
    也是警察指示我們跟著作，我也沒有從本件賺取任何錢」等
    語，足見被告前後供述不一，是其於原審審理中之自白仍須
    調查其他必要之證據，以察其是否與事實相符，方得採為裁
    判之基礎。㈡共同正犯之要件，不僅以有共同行為為已足，
    尚須有共同犯意之聯絡，始屬共同正犯（最高法院28年上字
    第3242號判例參照），同案被告吳宗倫偵查中供稱：「（為
    何要將5 張金融卡放在黃正翔身上 ？）上游集團打電話來
    說要領錢，剛好我在抽煙，所以我就將要領錢張提款卡拿給
    黃正翔進去便利商店領」、「（你會在今天將3 張提款卡交
    給黃正翔，是不是其實在今天之前就已經與黃正翔說好一起
    當車手？）是，我是昨天跟黃正翔在汐止汐萬路的便利商店
    講好的，因為該便利商店離黃正翔家很近」、「（你昨天跟
    黃正翔講好一起做，你是如何跟黃正翔講？）我跟黃正翔說
    是幫人家領賭金」等語（見16193號偵卷第119至120頁），
    核與被告於偵查中供稱：「（吳宗倫如何跟你說的？）吳宗
    倫說是線上博奕業的事情」等語吻合（見16193號偵卷第121
    頁）。足見吳宗倫將提款卡交付被告於上述時地之自動櫃員
    機提領2 萬元、9000元，主觀上認係為吳宗倫代領博奕業之
    賭金無疑，洵難認被告有檢察官所指：被告於107年10月間
    加入綽號「阿龍」及「阿偉」成年男子所屬之詐欺集團成員
    ，與吳宗倫等人共同基於三人以上犯詐欺取財及以不正方法
    取得他人向金融機構申請開立之帳戶以隱匿詐欺所得款項之
    犯意聯絡」之事實，是被告於原審有瑕疵之自白，自不得作
    為被告有罪判決之基礎。㈢綜上所述，檢察官仍就原審採證
    認事適法職權行使及原判決已明白論斷之事項，再為事實或
    法律上之爭執，指摘原審判決被告無罪不當，為無理由，應
    予駁回。
據上論斷，應依刑事訴訟法第368條，判決如主文。
本案經檢察官許祥珍到庭執行職務。
中　　華　　民　　國　　109 　年　　3 　　月　　19　　日
                  刑事第八庭  審判長法　官 陳世宗
                                    法　官 呂寧莉
                                    法　官 周明鴻
以上正本證明與原本無異。
被告不得上訴。
檢察官如不服本判決，應於收受送達後20日向本院提出上訴書狀
，惟須受刑事妥速審判法第9條限制。其未敘述上訴之理由者，
並得於提起上訴後20日內向本院補提理由書(均須按他造當事人
之人數附繕本)「切勿逕送上級法院」。
刑事妥速審判法第9條：
除前條情形外，第二審法院維持第一審所為無罪判決，提起上訴
之理由，以下列事項為限：
一、判決所適用之法令牴觸憲法。
二、判決違背司法院解釋。
三、判決違背判例。
刑事訴訟法第377條至第379條、第393條第1款之規定，
於前項案件之審理，不適用之。
                                    書記官 謝雪紅
中　　華　　民　　國　　109 　年　　3 　　月　　19　　日